【裁判字號】    99,交聲,1647
【裁判日期】    990617
【裁判案由】    聲明異議
【裁判全文】
臺灣高雄地方法院交通事件裁定        99年度交聲字第1647號
原處分機關  交通部公路總局高雄區監理所
異  議  人  甲○○
上列異議人即受處分人因違反道路交通管理處罰條例案件，對於
交通部公路總局高雄區監理所民國99年6 月2 日所為之高監自裁
字第裁80-N00000000號裁決聲明異議，本院裁定如下：
    主  文
原處分撤銷。
甲○○汽車駕駛人，駕駛汽車經測試檢定酒精濃度超過規定標準
，吊扣小型車普通駕駛執照拾貳個月及接受道路交通安全講習。
    理  由
一、原處分意旨略以：異議人即受處分人甲○○（下稱異議人）
    酒後駕駛車牌號碼7C-9287 號自用一般小客車，於民國98年
    4 月11日凌晨0 時15分許，行經高雄縣岡山鎮○○路與介壽
    東路口時，為警攔查，並測得其呼氣酒精濃度達每公升0.71
    毫克，超過規定標準濃度，而當場掣單舉發。爰於99年6 月
    2 日依道路交通管理處罰條例（下稱道交條例）第35條第1
    項第1 款之規定，裁處罰鍰新臺幣（下同）49,500元，並吊
    扣駕駛執照12個月，且施以道安講習。
二、聲明異議意旨略以：異議人前開酒後駕車行為，業經臺灣高
    雄地方法院檢察署（下稱高雄地檢署）檢察官予以緩起訴處
    分，並命異議人向指定之公益團體、地方自治團體或社區提
    供40小時之義務勞務，異議人已得教訓，深感悔悟，原處分
    機關竟又為裁罰處分，顯違一事不二罰規定，爰請求撤銷原
    處分。
三、本件異議人酒後駕車之違規行為單一，而罰鍰、吊扣駕駛執
    照及施以道路交通安全講習等法律效果（處罰效果）與違規
    行為之存否俱無從分離，且聲明異議係由法院審查受處分人
    所涉之違規事實是否成立，及原處分所適用之法條是否正確
    、裁罰是否適當，故為貫徹司法審查作用，並避免法院嗣認
    定駕駛人並無交通違規行為，但駕駛人卻已遭原處分機關裁
    處吊扣駕駛執照等確定之不合理現象，本院應就原處分所裁
    處之罰鍰、吊扣駕駛執照及施以道路交通安全講習等法律效
    果予以審理，且於對原處分失當時，應自為處分，並就罰鍰
    、吊照及安全講習等處罰效果，宜為一併重新諭知（臺灣高
    等法院所屬法院98年法律座談會刑事類提案第23號研討結果
    意旨參照），合先指明。
四、按汽車駕駛人，駕駛汽車經測試檢定酒精濃度超過規定標準
    者，處15,000元以上60,000元以下罰鍰，並當場移置保管該
    汽車及吊扣其駕駛執照1 年；因而肇事致人受傷者，並吊扣
    其駕駛執照2 年；致人重傷或死亡者，吊銷其駕駛執照，並
    不得再考領；汽車駕駛人有前開情形者，應接受道路交通安
    全講習，道交條例第35條第1 項第1 款、第24條第1 項第2
    款固有明文。又一行為同時觸犯刑事法律及違反行政法上義
    務規定者，依刑事法律處罰之。但其行為應處以其他種類行
    政罰或得沒入之物而未經法院宣告沒收者，亦得裁處之。前
    項行為如經不起訴處分或為無罪、免訴、不受理、不付審理
    之裁判確定者，得依違反行政法上義務規定裁處之，亦有行
    政罰法第26條規定甚明。其立法意旨在於，刑罰與行政罰同
    屬對不法行為之制裁，而刑罰之懲罰作用較強，故一行為同
    時觸犯刑事法律及違反行政法上義務規定時，依刑事法律處
    罰，即足資警惕，實無為一事二罰再處行政罰之必要。且刑
    事法律處罰，由法院依法定程序為之，較符合正當法律程序
    ，應予優先適用。但罰鍰以外之沒入或其他種類行政罰，因
    兼具維護公共秩序之作用，為達行政目的，行政機關仍得併
    與裁處。準此，如刑事法律處罰與行政處罰之處罰目的、方
    式均相同，而依刑事法律處罰，即足資警惕時，即無再為行
    政處罰之必要。又此所稱「其他種類行政罰」，係指違反行
    政法上之義務應受「裁罰性」之「不利處分」而言，依行政
    罰法第2 條規定，應包括限制或禁止行為之吊扣駕照處分及
    警告性之講習處分在內。至於刑事訴訟法第253 條之1 所指
    之緩起訴處分，係介於起訴與微罪職權不起訴間之緩衝設計
    ，而在內容及要件上與依刑事訴訟法第252 條所為之不起訴
    處分均有所不同，又檢察官對被告為緩起訴處分時，依刑事
    訴訟法第253 條之2 第1 項規定對被告所為之指示及課予之
    負擔，雖非刑罰，但對被告迭有財產減少及自由受限之影響
    ，性質上可謂刑事處分，且緩起訴制度雖以特別預防為優先
    考量，但在具體個案決定上，實亦達到一般預防的作用及報
    應理念，基於一行為不二罰原則，異議人既已就其行為受到
    刑事處分，自不應因同一行為再受到國家的處罰（臺灣高等
    法院暨所屬法院96年法律座談會刑事類提案第36號研討結果
    參照）。又緩起訴處分確定後雖有使被告免於刑事訴追之效
    果，與不起訴處分之效果相同，但觀諸刑事訴訟法第253 條
    之1 第1 項係於91年2 月8 日增訂，行政罰法則於94年2 月
    5 日公布，制定在後之行政罰法第26條第2 項僅臚列「不起
    訴處分或無罪、免訴、不受理、不付審理之裁判確定者」，
    得依違反行政法上義務規定裁處之，並未將「緩起訴處分」
    此一要件納入規範，則此立法意旨應係立法者有意排除，而
    非法律漏洞。故檢察官為緩起訴處分時如已對異議人課予指
    示及負擔，應視為異議人已依刑事法律受到處罰，則於緩起
    訴處分確定後，除法律另有特別規定外，自不得再處以行政
    罰鍰。從而，汽車駕駛人之酒後駕車行為，經測試檢定酒精
    濃度超過規定標準時，其既違反道路交通管理處罰條例第35
    條第1 項第1 款所定之行政法上義務，同時又觸犯刑法第18
    5 條之3 公共危險罪之刑事法律，則道路交通主管處罰機關
    依上開行政罰法第26條第1 項但書規定，得對異議人處以其
    他種類行政罰之情形外，關於罰鍰部分，則應依行政罰法第
    26條及道交條例第10條規定先行移送地方法院檢察署處理，
    移送後除有行政罰法第26條第2 項所定不起訴等事由及其他
    法律另有規定，得依違反行政法上義務規定另行裁處者外，
    即不得再依道路交通管理處罰條例第35條第1 項第1 款規定
    ，裁處異議人罰鍰之行政罰。
五、經查，異議人於前揭時、地酒後駕車，為警攔檢，經測試呼
    氣酒精濃度達每公升0.71毫克之交通違規行為，同時涉犯刑
    法第185 條之3 公共危險罪嫌，經高雄縣政府警察局岡山分
    局報請高雄地檢署檢察官偵查，經檢察官認以緩起訴處分為
    適當，遂於98年5 月8 日以98年度偵字第12603 號為緩起訴
    處分，命異議人向指定之公益團體、地方自治團體或社區提
    供40小時之義務勞務，並書立悔過書，緩起訴期間為1 年，
    復經臺灣高等法院高雄分院檢察署（下稱高雄高分檢）檢察
    長於98年6 月1 日以98年度上職議字第2216號處分書駁回再
    議而確定；而異議人已於99年3 月1 日遵上開命令履行完畢
    等情，有前揭緩起訴處分書、高雄高分檢檢察長處分書、臺
    灣高等法院被告前案紀錄表在卷足參，堪可認定。次查，原
    處分機關於上開緩起訴處分期滿（99年6 月1 日）後，復於
    99年6 月2 日以異議人上開酒後駕車之同一行為，依道交條
    例第35條第1 項第1 款、違反道路交通管理事件統一裁罰基
    準表中「小型車駕駛人其吐氣所含酒精濃度超過每公升0.55
    毫克者，最低罰鍰基準為49,500元」規定，裁處最低罰鍰49
    ,500元，並吊扣駕駛執照12個月，且施以道安講習（道安講
    習部分漏引道交條例第24條第1 項第2 款）等情，則有原處
    分機關99年6 月2 日所為之高監自裁字第裁80-N00000000號
    裁決書在卷足憑（見本院卷第8 頁），同堪認定。而異議人
    上開酒後駕車經測試檢定酒精濃度超過規定標準之交通違規
    行為，既同時觸犯刑法第185 條之3 公共危險罪，業經檢察
    官為上開緩起訴處分，命令受處分人向指定之公益團體、地
    方自治團體或社區提供40小時之義務勞務給付及書立悔過書
    確定，異議人並履行完畢，自已產生實質刑罰之效果，應該
    當行政罰法第26條第1 項之「依刑事法律」之處罰效果，當
    不得再行就異議人同一行為裁處罰鍰之行政罰。至道路交通
    管理處罰條例第35條第8 項固規定：「前項汽車駕駛人，經
    裁判確定處以罰金低於本條例第92條第3 項所定最低罰鍰基
    準規定者，應依本條例裁決繳納不足最低罰鍰之部分。」，
    亦即倘駕駛人所支付之緩起訴處分金，未達道路交通管理處
    罰條例第92條第3 項所定最低罰緩基準規定者，固須補繳不
    足最低罰緩之部分，惟本件緩起訴處分係令異議人向指定之
    機關提供義務勞動服務及書立悔過書，並非命給付金錢，無
    比較基準，即不生前揭條項補繳罰金不足最低罰鍰之差額問
    題。另原處分關於吊扣異議人駕駛執照及命異議人接受道路
    交通安全講習部分，要與罰鍰及緩起訴處分命其提供40小時
    之義務勞務給付及書立悔過書之裁罰效果不同，屬行政罰法
    第26條第1 項但書之其他種類行政罰，原處分機關自仍得裁
    處之，故異議人此部分異議顯無理由。
六、綜上所述，異議人之異議雖一部有理由、一部無理由，然原
    處分機關所為處分就裁處異議人罰鍰49,500元部分，既有前
    揭瑕疵及未洽之處，自應由本院將原處分予以撤銷，並依道
    交條例第35條第1 項第1 款、第24條第1 項第2 款規定，自
    為裁定如主文第2 項所示，以資適法。
據上論斷，依道路交通管理處罰條例第87條第2 項、第35條第1
項第1 款、第24條第1 項第2 款，道路交通案件處理辦法第20條
前段，裁定如主文。
中    華    民    國    99    年    6     月    17    日
                  交通法庭法  官  余銘軒
以上正本證明與原本無異。
如不服本裁定，應於收受送達後5 日內向本院提出抗告狀。
中    華    民    國    99    年    6     月    23    日
                          書記官  吳書逸

司法院資訊處製作；財團法人民間司法改革基金會備份。
